臺灣高等法院臺南分院刑事判決
110年度上易字第543號
上  訴  人  
即  被  告  曾家榮

選任辯護人  朱宏杰律師
上列上訴人因妨害公務案件，不服台灣台南地方法院110 年度易
字第397 號中華民國110 年8 月30日第一審判決（起訴案號：台
灣台南地方檢察署109 年度偵字第15402 號），提起上訴，本院
判決如下：
    主      文
上訴駁回。
    事實及理由
一、本院審理結果，認原審以被告曾家榮妨害公務之犯行事證明
    確，論以修正前刑法第140 條第1 項侮辱公務員罪，依累犯
    規定加重其刑，並審酌被告明知員警係依法執行職務，竟當
    眾以不堪入耳之言語辱罵員警，未能尊重依法執行職務之公
    務員，侵害警察機關執行職務之嚴正性，藐視公權力，影響
    社會秩序及國家公權力之執行，並對公務員之名譽產生一定
    程度危害，衡酌被告犯罪動機、目的、手段，飾詞卸責之犯
    後態度、自陳國中畢業教育程度，目前受僱於工地、日薪新
    台幣1,800 元、離婚、育有3 名成年子女，家庭經濟狀況勉
    持等一切具體情狀，量處有期徒刑4 月，如易科罰金以新台
    幣1 千元折算1 日。核其認事用法並無不合，量刑亦稱妥適
    ，應予維持，並引用原判決所記載之事實、證據及理由（如
    附件）。
二、按被告以外之人於審判外之言詞或書面陳述，除法律有規定
    者外，不得作為證據，刑事訴訟法第159 條第1 項定有明文
    ；又被告以外之人於審判外之陳述，雖不符前4 條（即刑事
    訴訟法第159 條之1 至之4 ）之規定，而經當事人於審判程
    序同意作為證據，法院審酌該言詞陳述或書面陳述作成時之
    情況，認為適當者，亦得為證據。當事人、代理人或辯護人
    於法院調查證據時，知有第159 條第1 項不得為證據之情形
    ，而未於言詞辯論終結前聲明異議者，視為有前項之同意，
    復為同法第159 條之5 所明定。本件被告以外之人於審判外
    之陳述，均經檢察官、被告及辯護人於本院審理中表示同意
    作為本案之證據（本院卷第73頁），審酌該言詞及書面陳述
    作成時之情況，核無違法取證或其他瑕疵，認以之作為證據
    為適當，均有證據能力。
三、被告上訴意旨略以：被告雖有於本案發生時地以「你娘機掰
    、你娘操機掰、你娘支票（均台語）」等穢語辱罵員警曾婉
    甄、蔡承諭，惟查：㈠被告在後座打開瓶裝水想喝，因曾婉
    甄搶水瓶才導致水潑灑出來，並非被告故意向曾婉甄潑水；
    ㈡被告與同車女友人賴彩玲雖有交換座位，然所謂交換座位
    的「異常舉動」究竟造成何種危害？案發時員警走到車旁，
    賴彩玲已坐在駕駛座，縱有交換座位的行為也已經結束，被
    告在後座並非駕駛座，車子並無啟動或衝撞之危險，亦無曾
    婉甄所述狀況不明或有安全疑慮之情形。若曾婉甄懷疑被告
    身分，僅須要求被告出示證件即可確認，並無須一再要求被
    告下車；㈢曾婉甄雖堅稱被告先對其謾罵，惟細察行車紀錄
    器之錄音，根本無被告謾罵曾婉甄之情事，其本件作為並不
    符合警察職權行使法第8 條第2 項得強制駕駛人或乘客離車
    之規定，已屬無令狀搜索，員警執行職務實難謂符合法定程
    序，逮捕被告亦屬非法，即使被告後續有謾罵之舉，亦不應
    以侮辱公務員罪相繩各等語。
四、被告本件犯行，除原審判決所引述之證據外，另有下列證據
    可佐：
  ㈠證人曾婉甄在本院審理中之證詞（本院卷第121-136 頁）。
  1.檢察官詰問
    （109 年8 月11日當時在何處任職？）台南市警察局第三分
    局安中派出所，擔任所長。（當時當警察有多久時間？）11
    年。（攔查原因為何？）那台車紅燈超越停止線。（如何攔
    查？）車子先開到他們前方，我在車上有用手示意攔查，請
    他靠邊停車，然後我感覺他們車子有晃動，我就下車，直接
    跟駕駛說我有看到他們疑似有交換座位的情形。（你有看到
    那個女生是從哪裡移到哪裡嗎？）應該是從副駕駛座移到駕
    駛座。（你有看到被告從駕駛座移開嗎？）女生窗戶搖下來
    的時候，副駕駛座沒有人，我就想會不會後面有什麼狀況，
    我才看後座乘客的位置，不知道是否有可疑人士在後面。（
    當時被告坐在何處？）他坐在後面中間的位置，中間偏右邊
    ，不是靠駕駛座的這邊。（然後怎麼處理？）女生有承認換
    駕駛的行為，因為已經有異常舉動，所以我必須確認後面有
    什麼狀況，也許是通緝犯或什麼狀況，應該是我開車門，就
    看到男士在後面，我請他下車配合盤查，告訴他們已經超越
    停止線了，要求他下車接受盤查。（你有開後座車門是嗎？
    ）因為他坐在裡面，所以應該是我開車門，因為必須確認是
    什麼狀況，我不知道會不會有人持搶，我們警察在第一線，
    整個過程已經不符合一般常態，我合理懷疑會有一些危害性
    ，所以才要確認後面的狀況。（你認為這已經有異常了？）
    對。（你覺得會有危害是怕有通緝犯或有人持槍還是什麼？
    ）對，我們第一線執勤要很快的作出很多判斷。（你這樣認
    為異常而開車門看後面有沒有什麼人的舉動有無法律依據？
    ）依照警察職權行使法第8 條第2 項當他們有異常舉動時，
    我就可以要求他們下車作盤查。
    （你開後車門之後情況如何？）看到一名男子就是被告坐在
    裡面，我請他下車，他就不斷咆哮，叫女生不要管警察，叫
    女生堅持是她開車，我請他下車，他不理我，就拿著不明的
    液體要飲用。因為之前別局有酒駕人為了規避酒測而喝水，
    我不知道他喝的是什麼，所以就請他不要再飲用了，我就制
    止他，可是他就拿不明液體惡意噴向我。（你說你看到被告
    拿著不明液體要飲用，你制止他原因是什麼？) 之前有些酒
    駕人士為了規避、模糊酒測質，會飲用含酒精的飲料。因為
    我還不知道他是什麼狀況，也許是通緝犯，也許要畏罪自殺
    ，所以他飲用這個東西我要制止，叫他不要飲用。（你如何
    制止他？）我的印象是叫他不要喝，我絕對沒有搶過來，但
    他就罵一些很不雅的字眼。（被告說是你要搶他的瓶子造成
    水擠出來或潑灑出來的？）絕對不是，我從警那麼多年，什
    麼是惡意，什麼是無心的，我分辨得清楚。（你認為他的惡
    意是怎麼惡意法？）就是把液體潑向我，然後謾罵。（你當
    時已經有跟賴彩玲和被告確認身分了嗎？）還沒，我再三要
    求請他們配合警方下車接受盤查，但他們一直無視警方。（
    被告後來怎麼下車？）被逮捕。
    （他當時有說你盤查我沒有反對，但是他有反對嗎？電子卷
    證提示本院卷第82頁）我請他下車接受盤查，他嘴巴雖然說
    我沒有反對，可是他一直在做其他行為，就是規避警方的盤
    查，甚至我可能需要證據保全，如果那一瓶是酒類或是含毒
    飲料。他一直在做他的行為，又在那個空間裡面，我必須要
    確認他是在我看得到的狀況，我才能確認整個狀況，包括警
    察的人身安全。（後面你講「衝三小你，下車、下車」這句
    話時非常激動，為什麼？電子卷證提示本院卷第84頁）被告
    講「三小」時已經潑我水，整個惡意很明顯，所以我整個就
    激動起來。... （你當警員執行勤務逮捕其他人犯，有人在
    被逮捕之後這樣罵你們三字經、五字經的嗎？）沒有。（你
    擔任11年警員期間，逮捕過幾件像這樣辱罵警察三字經的人
    犯？）我從來沒有辦過妨害公務，今天我就是確定他非常惡
    意，才會決定辦他妨害公務，否則一般都不會，我就是確定
    他是非常惡意的行為，覺得要捍衛司法人員的尊嚴，所以才
    會決定辦他。
  2.辯護人詰問
    （被告曾經提到你盤查他沒有反對，既然他沒有反對，為何
    你不進一步要求他出示證明文件？）我剛才已經說明，他雖
    然嘴上說沒有反對，但所有作為都不是配合的情形，我講了
    很多次請你下車配合接受盤查，他就是視執法人員為無物。
    （你有無請他出示證件？）我請他下車盤查後，會請他出示
    證件。因為他在車上的空間，我不知道他會做出什麼樣的行
    為。（被告講「三小啦」的時候，你當時在做什麼？）就是
    制止他飲用那個東西。（你所謂的制止只是口頭制止，或是
    有動手制止？）我有出手，但絕對不是搶他，我非常肯定明
    確他就是對執法人員惡意潑液體，應該是有碰到他的手跟那
    瓶液體（當庭演示手的動作，向前揮的動作）。（是否因為
    被告講了「三小」之後，你的情緒變得比較激動，一直重複
    「衝三小，下車、下車」等話語，你講這段話當時，你的動
    作是什麼？）當時被告已經潑水，所以我們已經要逮捕他，
    要把他拉下車。
  ㈡證人蔡丞諭在本院審理中之證詞（本院卷第137-142 頁）。
    （你擔任警察多久？）至目前快9 年。（在海佃路及安中路
    口攔查賴彩玲的車子，可否說明經過情形? ）當時我與曾婉
    甄所長在凌晨2 點執行勤務，經過海佃、安中路口時，對方
    就是被告的車停在安中路上跨越停止線，所長就指示要攔查
    他們，有指示他們停在路邊，但是他都沒有動，我就讓所長
    先下車，我將車停到比較安全的地方，我下車時，所長已經
    站在駕駛座的後面，就是駕駛的後門那邊，請曾先生下車，
    因為所長說駕駛已經跳到後面去，當時駕駛座是坐賴小姐，
    賴小姐下車也說車子不是她開的，是曾先生開的，所以所長
    就請被告下來配合檢查，當下被告堅持不下來，就拿水起來
    ，所長請他放下不要拿，結果他就往所長身上潑過去，所以
    所長就大聲喝斥，我就跟著所長一起執行公權力，就妨害公
    務部分以強制力逮捕。（你當時有看到所長如何制止被告喝
    該瓶液體嗎？）有用言語，也有用手勢，因為不知道他拿的
    是什麼東西。（你所謂的手勢是什麼？）就是手有伸進去。
    （你說手伸進去，那有拿他瓶子嗎？）我當時是站在所長後
    面，所以只有看到所長手過去，但沒有看到所長的手有沒有
    拉到他的瓶子，可是所長還沒有拉水的動作時，就已經潑水
    了，所以就聽到所長用台語喊做什麼。（你的意思是有看到
    手伸進去，但沒有看到所長的手有沒有拿他的瓶子？）對，
    當下沒有，第一瞬間的時候。（你看到所長的手勢時，哪個
    手勢有沒有要去搶對方的瓶子？）沒有搶只是有制止的動作
    。
  ㈢本院勘驗被告車輛行車紀錄器錄音及賴彩玲手機錄影檔案內
    容之勘驗筆錄（本院卷第82-85 、163-164 頁，詳如附件）
    。
五、經查，現今社會上酒後駕車之案件層出不窮，危害公眾通行
    及人民生命財產安全甚鉅。或有行為人因案遭通緝、非法持
    有槍械、毒品或其他違禁物品，而於員警查緝時持械拒捕之
    情形，亦時有所聞，對於執法員警之人身安全自有相當威脅
    。被告於本件案發時地，無照駕駛自小客車於路口違規超越
    停止線，員警曾婉甄、蔡丞諭上前欄查之際，復與同車女友
    賴彩玲交換座位（被告由駕駛座移到後座、賴彩玲由右前座
    移到駕駛座），且係在員警得以直接目視之情形下當場為之
    ，依一般社會生活經驗，自屬「異常舉動」，並可合理懷疑
    被告有犯罪嫌疑或有犯罪之虞，依警察職權行使法第6 條第
    1 項規定，員警自得查驗被告之身分。且依同法第8 條規定
    ：員警依客觀合理判斷，認行為人駕駛交通工具易生危害，
    除可予以攔停查驗、進行酒測外，若交通工具之駕駛人或乘
    客有異常舉動而合理懷疑其將有危害行為時，並得強制其離
    車；有事實足認其有犯罪之虞者，亦得檢查交通工具。員警
    曾婉甄因目睹被告有與女友交換座位之「異常舉動」，合理
    懷疑被告可能有犯罪嫌疑或有犯罪之虞，且被告若係酒後駕
    車，亦有可能造成公眾通行危險，害及用路人之生命、身體
    或財產安全，依其多年從事警察工作之經驗及專業判斷，並
    基於維持公共秩序、保護社會安全之職務考量，於車門關閉
    無法看見車內人員之情形下，開啟左後車門要求被告下車接
    受查驗身分，實難認有超越合理及必要之範圍，而有侵犯被
    告權利之情形。被告及辯護人辯稱員警走到車旁時，與女友
    交換座位之行為已結束，並無狀況不明或危害安全之疑慮云
    云，顯係以員警攔檢車輛查驗可疑人員，因而得以防免可能
    發生危害之成果，作為合理化被告交換座位「異常舉動」之
    藉口（已過去、無危害），倒果為因，核無足取。況曾婉甄
    除開啟車門外，並無任何搜查車內物品或被告身體之動作，
    顯非「搜索」之偵查作為，亦無辯護人所稱之「無令狀搜索
    」可言。被告當場雖宣稱不反對盤查，然身體行為卻一再抗
    拒、不肯配合，視執法人員如無物等情，已據曾婉甄證述明
    確如上，其與辯護人事後一再質疑員警若欲查證身分，僅須
    要求被告出示證件即可確認，並無要求被告下車之必要，本
    件作為不符合警察職權行使法第8 條第2 項得強制駕駛人或
    乘客離車之規定，屬無令狀搜索云云，核與事實不符，並非
    可採。
六、被告及辯護人另辯稱：「曾婉甄雖堅稱被告先對其謾罵，惟
    細察行車紀錄器之錄音，根本無被告謾罵曾婉甄之情事」等
    語。惟被告遭員警逮捕之前，於車內對話即有辱罵曾婉甄「
    你娘支票（台語) 」之言語，有附件勘驗筆錄可稽（本院卷
    第84頁）。依案發當時之情境觀察，被告以近似「你母親生
    殖器官」之用語出言辱罵，顯係對於曾婉甄要求查驗身分並
    阻止其喝下不明液體之攔檢盤查作為心生不滿，具有針對性
    ，依一般社會通念，顯足以貶損、侮辱依法執行職務員警之
    人格，逾越言論自由之必要及適當性範圍，並有侮辱依法執
    行職務員警之故意，應屬妨害公務之行為無疑，渠等此部分
    所辯亦與事實不符，難以憑採。
七、被告雖一再堅稱其在後座打開瓶裝水想喝，因曾婉甄搶水瓶
    才導致水潑灑出來，並非故意向曾婉甄潑水云云。惟依附件
    行車紀錄器之雙方對話內容，員警曾婉甄起初語氣均甚平和
    ，直至曾家榮出言「三小啦」之後，曾婉甄語氣就變得非常
    激動，並有如下對話：「（曾婉甄）衝三小你，下車，下車
    （台語) 。（曾家榮) 我不能喝茶喔。（蔡丞諭）你現在是
    怎樣，你還潑水，現在是怎樣，你是潑什麼。（曾婉甄）你
    潑水潑什麼」。足見曾婉甄係因被告故意潑水才突然情緒激
    動、大聲喝斥；且員警蔡丞諭站在後方亦有目睹被告向曾婉
    甄潑水，才會先於曾婉甄出言指責被告：「你現在是怎樣，
    你還潑水，現在是怎樣，你是潑什麼」等語，應屬灼然。查
    曾婉甄從事警察工作已超過10年，其在本院證稱：「（被告
    說是你要搶他的瓶子造成水擠出來或潑灑出來的？）絕對不
    是，我從警那麼多年，什麼是惡意，什麼是無心的，我分辨
    得清楚。（你認為他的惡意是怎麼惡意法？）就是把液體潑
    向我，然後謾罵」、「我從來沒有辦過妨害公務，今天我就
    是確定他非常惡意，才會決定辦他妨害公務，否則一般都不
    會，我就是確定他是非常惡意的行為，覺得要捍衛司法人員
    的尊嚴，所以才決定辦他」、「我有出手，但絕對不是搶他
    （水瓶），我非常肯定明確他就是對執法人員惡意潑液體」
    、「我情緒變得比較激動，一直重複衝三小，下車、下車等
    語，因為當時被告已經潑水，所以我們要逮捕他，要把他拉
    下車」等情，應屬合於常理之專業判斷，並無不可採信之處
    。況曾婉甄、蔡丞諭於本案攔查逮捕被告之過程中，手部均
    有受傷，有診斷證明書及傷勢照片在卷可稽（警卷第31-37
    頁），然渠等就此均無任何指責被告之詞，何以獨就被告所
    為對於人身並不足以造成傷害之潑水行為堅持指證，亦可據
    以判斷員警之供述應非虛假。被告仍執同上陳詞，辯稱並非
    故意向員警潑水云云，核係卸責之詞，亦非可取。
八、綜上所述，原審就被告予以論罪科刑，並無違誤。另查：㈠
    被告於本案偵審程序中均否認有故意對員警曾婉甄潑水，原
    判決記載：「被告於上開時、地，因不滿巡邏員警盤查攔檢
    ，遂先以水瓶之水潑灑員警曾婉甄。... ，業據被告於本院
    審理時供承在卷（本院卷第127 頁）」等旨（見原判決理由
    欄貳一、㈠），雖與卷內事證有出入，然並不影響被告本件
    妨害公務犯行之判斷，尚無據以撤銷改判之必要；㈡原審判
    決後，刑法第140 條業於民國111 年1 月12日修正公布，對
    於公務員依法執行職務時，當場侮辱者，法定刑由「6 月以
    下有期徒刑、拘役或3 千元以下罰金」，提高為「1 年以下
    有期徒刑、拘役或10萬元以下罰金」，惟因比較新舊法結果
    ，仍應適用有利告之修正前規定論處，原判決並無適用法律
    不當。被告執前開事由提起上訴，認員警非法攔查及逮捕被
    告，即使被告後續有謾罵之舉，亦不構成侮辱公務員罪云云
    ，指摘原判決不當，核無足取，其本件上訴非有理由，應予
    駁回。
據上論斷，應依刑事訴訟法第368 條判決如主文。
本案經檢察官蔡佳蒨提起公訴，檢察官柯怡伶到庭執行職務。
中　　華　　民　　國　 111　　年　  3     月　　30    日
                  刑事第一庭    審判長法  官　楊清安
                                      法  官　陳顯榮
                                      法　官  蕭于哲
以上正本證明與原本無異。
不得上訴。
                                      書記官　許美惠
中　　華　　民　　國　 111　　年　  3     月　　30    日
附錄本案論罪科刑法條：
修正前刑法第140 條第1 項（侮辱公務員罪)
於公務員依法執行職務時，當場侮辱或對於其依法執行之職務公
然侮辱者，處6 月以下有期徒刑、拘役或3 千元以下罰金。

附件：
一、勘驗行車紀錄器檔案MOV00630.AVI
  時  間      內         容  2020/06/11 01:20:21至 01:21:20 賴彩玲:看吧。 曾家榮：看什麼啦。 女警:你當著我的面交換駕駛，我有看         到。你要偽造文書嗎？來，路邊停       車。 賴彩玲:OK。 女警:記得路邊停車。 賴彩玲:好。 曾家榮：你堅持就對了。 女警:拖鞋，拖鞋。(台語) 曾家榮：拖鞋，怎麼樣。(台語) 女警:先生，開車就開車，起來。 曾家榮：誰開車阿。 女警:起來，起來。 曾家榮：叫誰起來阿。 女警:起來，起來。 曾家榮：誰起來，誰起來阿。 女警:來，下車，下車。 曾家榮：誰起來阿，我們是怎麼樣是不            是。(台語) 女警:來，請下車，請下車。 賴彩玲:好啦，沒關係，沒關係。 女警:你超越停止線，我現在盤查你。 曾家榮：你盤查阿，我沒有反對。(台語) 女警:太太阿，你自己知道吧，來請下車。 曾家榮：我沒反對阿。(台語) 男警:沒關係啦，我用你的行車紀錄器。 女警:你是男子漢。 曾家榮：你先去旁邊啦。(台語)      

二、勘驗行車紀錄器檔案MOV00631.AVI
  時  間      內         容  2020/06/11 01:21:21至 01:22:20 曾家榮：免啦，免啦，你不用跟我說男子          漢。(台語) 女警:水也不用喝。 曾家榮：車停到旁邊喔。(台語) 女警:請你配合我執法。 曾家榮：車停到旁邊喔。(台語) 賴彩玲：好啦，好啦。 男警:現在是怎樣。(台語) 女警:來，請下車，我先盤查你的身分，       水也不用喝。 曾家榮：三小啦。【01:21:31】 女警:衝三小你，下車，下車。(台語) 曾家榮：我不能喝茶喔。 男警:你現在是怎樣，你還潑水，現在是       怎樣，你是潑什麼。 女警:你潑水潑什麼。  曾家榮：搶恁爸的水啦，你娘支票。他搶          我的水啦。 男警:阿你現在給人… 女警:你給我下車。 曾家榮：我可以不接受盤查嗎？ 女警:下來。 男警:你揍我，你揍我喔。(台語) 曾家榮：是你撞我齁，你給恁爸撞喔。            (台語) 男警:你揍我嗎？(台語) 女警:我跟你講，妨害公務，上銬逮捕，       下來。 男警:妨害公務啦，下來，叫你下來。 女警:好好自己注意，你給我下車。 男警:你現在妨害公務，現在是怎樣。     

三、勘驗行車紀錄器檔案MOV00632.AVI
  時  間      內         容  2020/06/11 01:22:21至 01:22:59 女警:你給我下車，站好、站好，你還         打，還打。 男警:你抓我衣服，你抓我衣服要做什麼。 女警:你做什麼，你做什麼，你有錢了不       起嗎？不尊重法治，你了不起嗎？ 女警:現在錄影，沒關係，叫什麼名字，       叫什麼名字，妨害公務，亂七八         糟，上銬。 男警:熄火，熄火。 賴彩玲:我先抽個菸好不好？熄火。 男警:熄火。 賴彩玲:熄火。 女警:手過來。(台語) 男警:手過來。(台語) 女警:手過來，聽不懂是不是，手伸起         來，上銬逮捕，妨害公務啦。 

四、勘驗手機錄影案IMG_7557.MOV（3分12秒至3分32秒，光
　　碟置偵卷末公文袋）
播 放 時 間      內         容  03分12秒 　 至 03分32秒 女警：他的名字有嗎？太太。 賴彩玲:有。 男警一：他叫什麼名字？ 曾家榮：車的方向燈打一下（台語）。 賴彩玲：曾、曾、曾家榮。 曾家榮：我們不要車被人撞到（台語）。 賴彩玲：我們把車子開旁邊一點好不好？ 女警：可以。 曾家榮：不要。 女警：注意安全。 男警一：密錄器要撿起來。【3分25秒】 男警二：找不到。 男警一:找一下。 女警:欸，小姐，等一下他去找個東西。       【3分32秒】